【裁判字號】    97,台上,4423
【裁判日期】    970911
【裁判案由】    違反毒品危害防制條例
【裁判全文】
最高法院刑事判決            九十七年度台上字第四四二三號
上  訴  人  甲○○
選任辯護人  黃榮坤律師
上  訴  人  乙○○  民國39年5月10日生
選任辯護人  黃正彥律師
上列上訴人等因違反毒品危害防制條例案件，不服台灣高等法院
台南分院中華民國九十七年二月五日第二審更審判決（九十六年
重上更(四)字第四０九號，起訴案號：台灣台南地方法院檢察署八
十九年度偵字第六九六四號），提起上訴，本院判決如下：
    主  文
原判決關於乙○○部分撤銷，發回台灣高等法院台南分院。
其他上訴駁回。
    理  由
一、撤銷發回（即乙○○）部分：
本件原判決撤銷第一審關於上訴人乙○○部分之科刑判決，改判
仍依修正前刑法牽連犯之規定，從一重論乙○○以共同運輸第二
級毒品罪，處有期徒刑八年，並為相關從刑之諭知。固非無見。
惟按：(一)、所謂司法警察之陷害教唆，係指行為人原不具犯罪之
故意，純因司法警察之設計教唆，始萌生犯意，進而實行犯罪構
成要件之行為者而言，因其手段顯然違反憲法對於基本人權之保
障，且已逾越偵查犯罪之必要程度，對於公共利益之維護並無意
義，故否定其因此取得之證據資料有證據能力。至警方對於原已
具有犯罪故意並已實行犯罪行為之人，以俗稱「釣魚」之偵查方
式蒐證，既無礙於行為人基本人權之保障，對於犯罪偵防及社會
秩序之維護，復有正面之效果，倘其取得證據資料並未違背法定
程序，自應認其有證據能力。經查乙○○於第一審及原審之指定
辯護人均為其辯稱：警方因辦案需要找到乙○○，本件係陷害教
唆等語。原判決理由原係敘明：「查本案固先由警查獲乙○○，
由其供出安非他命來源後，經警方喬裝成買主透過乙○○向劉旺
聲（已定讞）佯稱欲購買安非他命，再透過劉旺聲與甲○○聯絡
，確知甲○○有安非他命來源，以誘捕偵查之方式而查獲被告等
人」、「又查本件警方係以佯裝買方，以利誘方式要被告乙○○
協助尋找毒品賣家而欲釣出販毒者，被告甲○○並非因警方之教
唆而萌幫助販毒之犯意已如前述，……」等旨（見原判決第三、
四頁，理由甲、(二)），認本件先由警員查獲乙○○，經其供出安
非他命來源後，警方喬裝成買主透過乙○○向劉旺聲佯稱欲購買
安非他命，以誘捕偵查之方式而查獲乙○○等人。如果無訛，似
認乙○○原無販賣或幫助他人販賣安非他命之故意；然於論罪時
又認乙○○應構成幫助販賣安非他命未遂（見原判決第七頁），
已有理由矛盾之違法。乙○○於佯裝買主之警方，向其虛偽表示
欲購買安非他命之前，有無販賣或幫助他人販賣安非他命之故意
一節，攸關其此部分是否受陷害教唆之重要待證事實，顯然仍欠
明瞭，而有疑義。原審未詳加勾稽究明，遽行判決，難謂適法。
(二)、判決雖載理由，但不能憑以斷定其所為論述之根據者，仍屬
理由不備。原判決認定乙○○有幫助綽號「阿龍」者販賣安非他
命之犯意，係以乙○○於警詢供稱：「買方（警方佯裝）以每公
斤二十四萬五千元（新台幣，下同）買入，原訂三十公斤，共預
（欲）交易七百三十五萬元，我是賺買方的錢，買方答應給我六
十萬元酬金，劉旺聲我要給他五萬元酬金，故買方持八百萬元前
來交易。如交易成功，賣方的錢我無份，劉旺聲、甲○○再去處
理分贓」等語（見警卷第八頁），為其憑據（見原判決第六頁）
。然查乙○○上開供詞縱然可信，似僅足以證明其係基於幫助買
方購買毒品之犯意而參與本件犯行。原判決遽為前揭認定，亦有
理由欠備之違法。上訴意旨執以指摘，為有理由，應認原判決關
於乙○○部分仍有撤銷發回之原因。末按各幫助犯之間並無成立
共同正犯之餘地（本院三十三年上字第七九三號判例意旨參照）
；又綽號「阿龍」者是否參與本件運輸毒品之犯行，而應論以該
部分之共同正犯？案經發回，均宜併予注意及之。
二、駁回上訴（即甲○○）部分：
按刑事訴訟法第三百七十七條規定：上訴於第三審法院，非以判
決違背法令為理由，不得為之。是提起第三審上訴，應以原判決
違背法令為理由，係屬法定要件，如果上訴理由書狀並未依據卷
內訴訟資料，具體指摘原判決不適用何種法則或如何適用不當，
或所指摘原判決違法情事，顯與法律規定得為第三審上訴理由之
違法情形，不相適合時，均應認其上訴為違背法律上之程式，予
以駁回。本件原審經審理結果，認為上訴人甲○○運輸第二級毒
品部分之犯行罪證明確，因而撤銷第一審該部分之科刑判決，改
判仍依刑法修正前牽連犯規定，從一重論甲○○以共同運輸第二
級毒品罪，累犯，處有期徒刑十年。已敘明調查、取捨證據之結
果及憑以認定犯罪事實之心證理由。並就甲○○所辯各節認非可
採，詳加指駁。上訴意旨略以：(一)、劉旺聲、乙○○二人為共同
被告，非共同被告以外之其他具證人適格之人，且本件審理跨越
新舊刑事訴訟法領域，本件仍有司法院釋字第五八二號解釋之適
用，不得援引刑事訴訟法施行法第七條之三規定，而認上開共同
被告劉旺聲、乙○○之供述有證據能力，原判決所為之認定有違
證據法則，亦有不適用法則或適用不當之違法。(二)、共同被告劉
旺聲於原審法院更二審供稱：「（問：甲○○有沒有在案發前四
、五個月跟你聯絡說有毒品？）沒有」、「（問：你在六月八日
警詢時有說四、五個月前甲○○有跟你說他手上有糖，糖就是安
非他命，有人要買的話跟他講？）我沒有這樣講，警察說我簽完
名就可以回家了，我沒有看就簽名了」等語，原判決未採納劉旺
聲上開有利於甲○○之供述，亦未說明不予採納之理由，有理由
不備之違法。(三)、依證人即警員盧天道於第一審、甲○○於原審
法院更一審所陳述內容，甲○○當時或之前是否即有載運毒品之
犯意存在；又佯稱買主之警方是否即有唆使甲○○、乙○○載運
毒品行為，而屬陷害教唆，亦有疑義，原判決對上開有利於甲○
○之證據未予採納，亦未說明不予採納之理由，有理由不備之違
法。另原判決事實欄認定甲○○依「阿龍」之指示，要求買主提
供車號Ｐ四－四一一七號廂型車交由甲○○開至高雄市○○○路
附近交予「阿龍」，俟「阿龍」將安非他命放置車上，並停在高
雄市民生醫院前，再聯絡甲○○與乙○○前往該處取車等情，亦
與上開證人盧天道、甲○○等之供述不符，而有理由矛盾之違法
。(四)、原判決先認甲○○早於本件警方佯裝買毒之前即萌生幫助
「阿龍」販毒之犯意，嗣又記載「並非因警方之引誘始生販賣毒
品之犯意」，亦有理由矛盾之違誤。(五)、原判決引用共同被告乙
○○於第一審及警詢之供述為認定事實之基礎，惟原審審判期日
並未將上述乙○○於第一審及警詢之供述，向甲○○提示或告以
要旨，難認已經合法調查，亦有應於審判期日調查之證據未予調
查之違法等語。惟按：(一)、現行刑事訴訟法關於行通常審判程序
之案件，為保障被告之反對詰問權，復對證人採交互詰問制度，
其未經詰問者，僅屬未經合法調查之證據，並非無證據能力，而
禁止證據之使用。此項詰問權之欠缺，非不得於審判中由被告行
使以資補正，而完足為經合法調查之證據。卷查原審法院更一審
審理中調查共同被告乙○○、劉旺聲之證詞時，已依人證之調查
程序，分別告知其等得拒絕證言並令具結後，始命立於證人之地
位而為陳述，並接受甲○○及其選任辯護人詰問（見原審法院更
(一)審卷第二宗第九十三至九十七頁、第一百一十至一百一十一頁
），甲○○之詰問權已獲得保障。且原判決理由並敘明：共同被
告乙○○、劉旺聲於審判外之陳述，係於民國九十年十二月四日
之前（含該日），均在九十二年九月一日修正刑事訴訟法實施前
，依刑事訴訟法施行法第七條之三規定，在修正刑事訴訟法施行
前已依法定程序進行之訴訟程序不受影響，認有證據能力，而採
為證據，於法並無不合。核無上訴意旨所指不適用法則、適用不
當及採證違反證據法則等違法情形。雖原判決有關證據能力之論
述，其理由記載略欠周全，但仍不影響原審法院前審已踐行訴訟
程序之認定，尚不得執為上訴理由。(二)、證據之取捨及犯罪事實
之認定，乃事實審法院之職權，苟其取捨，不違背經驗法則或論
理法則，不得任意指為違法；又證據之證明力如何，由事實審法
院本於確信自由判斷之，此項自由判斷之職權行使，苟係基於吾
人日常生活之經驗，而未違背客觀上應認為確實之定則，又已敘
述其何以為此判斷之理由者，亦不容漫指為違法，而據為適法之
第三審上訴理由。原判決業已依憑甲○○於第一審審理時坦承：
「（問：六月八日當天為何可以馬上找到『阿龍』？）……因為
在幾個月前，我在他家泡茶，他跟我說他有安非他命可以賣」（
見第一審卷第一八七頁）；於警詢陳稱：「我替『阿龍』販賣該
批安非他命，每一公斤利潤抽傭一萬元」、「我均和劉旺聲以電
話0000000000聯絡，劉旺聲負責與我聯絡，從中介紹買家與我接
洽，乙○○是聯絡劉旺聲帶買家與我接洽，劉旺聲我是從抽傭利
潤撥一半（約十餘萬元）欲算給他。」（見警卷第二頁）。乙○
○於警詢供稱：「買方以每公斤二十四萬五千元買入，原訂三十
公斤，共預（欲）交易七百三十五萬元，我是賺買方的錢，買方
答應給我六十萬元酬金，劉旺聲我要給他五萬元酬金，故買方持
八百萬元前來交易。如交易成功，賣方的錢我無份，劉旺聲、甲
○○再去處理分贓」（見警卷第八頁），參以已定讞之劉旺聲於
檢察官訊問時供稱：「四、五個月前，甲○○就跟我聯絡，說他
有安非他命，看有無買主……」等語（見偵查卷第十七頁背面、
第十八頁），足以認定甲○○係仲介之身分以賺取佣金為主，且
未有安非他命貨源，而係幫助「阿龍」販賣，藉以賺取佣金。甲
○○又受「阿龍」指使，將廂型車開至高雄市○○○路停放，供
「阿龍」放置安非他命，再由「阿龍」通知，將裝有安非他命之
廂型車自高雄市民生醫院開回九如一路加油站，欲交付買方，而
被查獲一節，為甲○○所不爭執，並參酌扣案之結晶物二十七包
（包括供本件犯罪所用之外包裝二十七個；淨重二六九五二點四
０公克，驗餘淨重二六九四四點二九公克），經送內政部警政署
刑事警察局鑑定結果，均係甲基安非他命一節，有該局八十九年
六月二十日刑鑑字第七五０六五號鑑驗通知書可佐等證據資料，
憑以認定甲○○有共同運輸安非他命、幫助販賣安非他命未遂犯
行之論據。而以甲○○所辯：本件係警方佯裝買主欲向綽號「阿
龍」者購買安非他命，綽號「阿龍」被誘販賣安非他命並不構成
犯罪，伊僅居中聯絡，亦不構成共同或幫助販賣毒品罪云云，為
卸責之詞，殊無足取，於理由詳加指駁。此屬事實審法院證據取
捨之職權判斷，並無違背客觀存在之經驗法則或論理法則，自不
容漫事指為違法。又原判決認定甲○○犯幫助販賣安非他命未遂
罪，雖原判決理由所載「並非因警方之引誘始生販賣毒品之犯意
」一語，其中「幫助販賣」誤載為「販賣」（見原判決第四頁第
十三行），而有瑕疵，然亦不足以動搖其判決之結果，仍不得資
為合法之第三審上訴理由。(三)、原判決引用共同被告乙○○於警
詢及第一審之供述資為犯罪之證據，原審審理時固未提示相關筆
錄或告以要旨，然原審法院上訴審、更一審及更二審審理時均已
提示上揭筆錄並告以要旨，有審判筆錄在卷可按（見上訴審卷第
二二四頁、更(一)審卷第二宗第九十九頁、更(二)審卷第二三四頁）
。原審此部分之疏誤，對於甲○○之防禦權無實質上之妨礙。上
訴意旨就此爭執，要難認係適法之第三審上訴理由。其餘上訴意
旨，經核係置原判決所為明白論斷於不顧，仍持已為原判決指駁
之陳詞再事爭辯，及對於事實審法院取捨證據與自由判斷證據證
明力之職權行使，徒以自己之說詞，任意指摘，難認已符合首揭
法定之第三審上訴要件。其上訴違背法律上之程式，應予駁回。
據上論結，應依刑事訴訟法第三百九十七條、第四百零一條、第
三百九十五條前段，判決如主文。
中    華    民    國  九十七  年    九    月   十一   日
                      最高法院刑事第十庭
                          審判長法官  邵  燕  玲
                                法官  李  伯  道
                                法官  孫  增  同
                                法官  李  英  勇
                                法官  黃  正  興
      本件正本證明與原本無異
                                      書  記  官
中    華    民    國  九十七  年    九    月   十七   日
                                                     Ｒ


司法院資訊處製作；財團法人民間司法改革基金會備份。
